臺灣臺南地方法院民事判決　　　　　　　94年度訴字第1512號
原　　　告　源哲企業有限公司
兼法定代理人乙○○
原　　　告　甲○○
前三人共同
訴訟代理人　陳宏義律師
被　　　告　衛南企業股份有限公司
兼法定代理人丙○○
共　　　同
訴訟代理人　謝國允律師
上列當事人間請求確認被告不得行使抵押權等事件，經本院於民
國96年2月6日言詞辯論終結，判決如下：
    主  文
確認被告對原告源哲企業有限公司及乙○○，就坐落台南縣永康
市○○段五四二地號土地，及其上建物同段建號二六號及二號即
門牌號碼台南縣永康市○○街一四六巷四十號房屋等不動產設定
抵押權所擔保之債權，在超過新台幣貳佰壹拾肆萬肆仟壹佰貳拾
貳元，及自民國九十四年七月二日起至清償日止，按週年利率百
分之5計算之利息之範圍外不存在。
原告其餘之訴駁回。
訴訟費用由被告負擔十分之一即新台幣柒佰貳拾柒元，餘新台幣
陸仟伍佰肆拾參元由原告連帶負擔。
    事  實  及  理  由
一、按訴狀送達後，原告不得將原訴變更或追加他訴，但擴張或
    減縮應受判決事項之聲明者、因情事變更而以他項聲明代最
    初之聲明、不甚礙被告之防禦及訴訟之終結者，不在此限。
    民事訴訟法第255條第1項第3、4、7款定有明文。查本件原
    告起訴時，原請求(1)確認被告於民國96年7月1日以前不得對
    坐落台南縣永康市○○段542地號土地、及其上建物同段建
    號26號及2號即門牌號碼台南縣永康市○○街146巷40號房屋
    等不動產行使抵押權，(2)確認被告對原告就坐落台南縣永康
    市○○段542地號土地，及其上建物同段建號26號及2號即門
    牌號碼台南縣永康市○○街146巷40號房屋等不動產設定抵
    押權所擔保之債權，在超過新台幣（下同）1,503,241元之
    範圍外不存在。嗣於審理中擴張前述(2)訴之聲明為「確認被
    告衛南企業股份有限公司及丙○○對原告源哲企業有限公司
    及乙○○，就坐落台南縣永康市○○段542地號土地，及其
    上建物同段建號26號及2號即門牌號碼台南縣永康市○○街1
    46巷40號房屋等不動產設定抵押權所擔保之債權，在超過1,
    119,779元之範圍外不存在」，並變更前述(1)訴之聲明為「
    本院95年度執字第27257號強制執行事件，被告丙○○就原
    告乙○○、甲○○共有坐落台南縣永康市○○段542地號土
    地，及其上建物同段建號26號及2號即門牌號碼台南縣永康
    市○○街146巷40號房屋等不動產，所為強制執行程序應予
    撤銷」。關於前述原告訴之聲明(2)部分，係屬擴張應受判決
    事項之聲明，依首揭規定，應予准許；又訴之聲明(1)變更之
    部分，雖於原告提起本訴訟前，被告業已聲請本院以94年度
    拍字第850號拍賣抵押物裁定准許，惟此僅係准許被告丙○○就被告乙○○、甲○○共有之不動產拍賣，尚未聲請法院
    強制執行，且本件抵押權所擔保之債權，有無屆期未為清償
    之情形，於起訴時已為雙方攻防之重點，是核其訴之變更係
    因情事變更而以他項聲明代最初之聲明，亦不甚礙被告之防
    禦及訴訟之終結，揆諸上開說明，亦應准許。又按被告不抗
    辯法院無管轄權，而為本案之言詞辯論者，以其法院為有管
    轄權之法院，民事訴訟法第25條定有明文；是縱認本件並無
    民事訴訟法第10條及第11條規定之特別審判籍，揆諸前揭規
    定，亦因被告不抗辯無管轄權而為本案之言詞辯論，而有擬
    制合意管轄規定之適用，是本院自有管轄權。
二、次按確認之訴，非原告有即受確認判決之法律上利益者不得
    提起，民事訴訟法第247條第1項定有明文。所謂即受確認判
    決之法律上利益，係指法律關係之存否不明確，原告主觀上
    認其在法律上之地位有不安之狀態存在或受侵害之危險，而
    此種不安之狀態或危險，能以確認判決除去者而言。本件原
    告主張系爭抵押權所擔保之債權，在超過1,119,779元之範
    圍外不存在，被告則否認，顯然兩造就系爭抵押權所擔保之
    債權範圍有發生爭執，並被告就系爭抵押權已聲請本院以95
    年度執字第27257號強制執行原告乙○○、甲○○共有之不
    動產，如不訴請確認，原告在私法上之地位將有受侵害之危
    險，而此種受侵害之危險，能以確認判決除去，則原告提起
    本件確認之訴以排除此項危險，即有確認利益，併予敘明。
三、原告起訴主張：
  (一)被告丙○○依鈞院94年度拍字第850號拍賣抵押物民事裁定
    為執行名義，聲請鈞院95年度執字第27257號強制執行事件
    ，拍賣原告乙○○、甲○○共有坐落台南縣永康市○○段54
    2地號土地，及其上建物同段建號26號及2號即門牌號碼台南
    縣永康市○○街146巷40號房屋等不動產。
  (二)前開不動產之抵押權是設定用以擔保被告衛南企業股份有限
    公司（下稱衛南公司）及被告丙○○與原告源哲企業有限公
    司（下稱源哲公司）及原告乙○○間所簽定之協議書，約定
    原告源哲公司，乙○○應連帶給付被告衛南公司及丙○○「
    6,503,893元的3分之1」即2,167,964元之債權，並依協議書
    之約定，原告源哲公司、乙○○固應給付被告2,167,964元
    ，惟並非於94年7月1日一次付清，而是自94年7月起，每月
    連帶給付被告2萬元，自95年7月起，每月連帶給付被告3萬
    元，至債務全部清償完畢為止，是已屆清償期者僅自94年7
    月至11月等5期，每月2萬元，計10萬元。又依協議書並無原
    告不能期前清償之約定，原告得於期前為清償，而原告乙○○於92年6月11日雙方簽定協議書之同日，因被告表示其財
    務一時有困難，恐無法順利代償，故應其要求，從台北國際
    商業銀行台南分行（下稱北商銀）匯款62萬元至第一銀行中
    港分行被告衛南公司之帳戶內，是原告雖遠早於清償期2年
    前為此支付，應有同樣清償之效果，並此匯款不但與協議書
    簽定是同一日，且正是自被告代償之銀行即北商銀行匯予被
    告衛南公司，應可作為確為清償此債務而匯款之佐證。復被
    告衛南公司雖非抵押權設定契約書之當事人，然確為協議書
    之當事人，而被告主張原告是否屆期未為清償，既需依協議
    書以為認定，則原告依協議書約定，向當事人之一衛南公司
    為清償，亦應認為已為清償，況抵押權人丙○○為衛南公司
    之負責人，此債權絕非丙○○個人之債權，類推適用民法第
    321條及322條規定之意旨，前述62萬元應可儘先抵充先到期
    之債務，而前述金額遠超過已到期之金額10萬元，故已抵充
    全部已到期之債務，且亦已抵充部分尚未到期之債務，如以
    協議書所約定原告各期應支付金額計算，原告實已支付抵充
    至96年6月份之期限應繳納之金額，故依協議書約定之精神
    觀之，被告須至96年7月始再有請求原告給付之權利，蓋此
    既為定有清償期之債務，依民法第316條前段之規定，被告
    即債權人不得於期前請求清償，因此原告對本件抵押權所擔
    保之債權，並無屆期未為清償之情形，故被告丙○○聲請拍
    賣為擔保之抵押物，並無理由。
  (三)本件肇因為訴外人合慧企業有限公司（下稱合慧公司）前向
    北商銀貸款，以被告衛南公司、丙○○所開立支票及國外信
    用狀質押擔保，並由原告乙○○擔任貸款之連帶保證人，而
    合慧公司於92年5月間倒閉，負責人等逃匿無蹤，北商銀因
    質押支票票主即被告之兌現支票意願及能力，並原告乙○○
    為貸款之連帶保證人，且北商銀為原告源哲公司、乙○○最
    大往來銀行，被告衛南公司為原告之重要客戶，原告有很多
    由被告所開立為支付被告衛南公司貨款之支票，分別交北商
    銀票貼及代收，換言之，就北商銀所持有被告衛南公司、丙○○所開立之支票，不但有部分是用來作為訴外人合慧公司
    貸款之質押擔保，另一部分是由原告票貼交付北商銀的，是
    前開支票如遭退票，北商銀除找發票人即被告外，有關合慧
    公司之貸款部分，因合慧公司已倒閉，北商銀只好找貸款之
    連帶保證人即原告處理，且原告票貼部分北商銀自然要找原
    告負責，而據北商銀當時告知原告，被告之財務狀況並不理
    想，北商銀為保障其債權乃找原、被告出面協商處理此事。
  (四)協議書雖約定原告源哲公司及乙○○連帶負擔被告向北商銀
    清償之「6,503,893元債務之3分之1」，惟此「6,503,893元
    」是指被告衛南公司及丙○○應代原告向北商銀清償之金額
    ，即協議書上所書之計算式為：「『欠北商銀的錢即(1)原告
    源哲公司向北商銀票貼款及(2)原告乙○○為合慧公司擔任連
    帶保證人之L/C貸款的錢』，扣除『北商銀已拿到的錢即(1)
    合慧公司定存86萬元、(2)原先合慧公司帳戶之餘額252,282
    元、(3)莊瑞明交付予北商銀之支票100萬元、(4)乙方源哲公
    司票貼備償戶代收客票之所得』，後之應清償北商銀的錢」
    ，是應以被告衛南公司及丙○○實際向北商銀清償之金額為
    基準來計算，方符協議書之精神，故原告源哲公司及乙○○
    依協議書約定應連帶負擔之金額，並不是固定「6,503,893
    元債務之3分之1」，而應是被告衛南公司及丙○○實際向北
    商銀清償金額之3分之1。
  (五)依協議書第5條約定：「信保基金之申請如有通過，通過後
    之延期利息均由甲方（即被告）負擔，不另向乙方（即原告
    ）求償，如信保基金之申請未通過，第2條所列之銀行利息
    均由乙方負擔，乙方不得向甲方請求」，是如信保基金之申
    請有通過，則利息部分應由被告負擔，而信保基金之申請確
    有通過，故原告源哲公司及乙○○應連帶負擔之金額應為被
    告衛南公司及丙○○應代原告向北商銀清償金額之其中本金
    部分（即不含利息等）之3分之1。復經原告向北商銀查詢，
    被告衛南公司及丙○○實際代原告向北商銀清償之本金金額
    僅6,369,722元，而依協議書原告應只負擔債務3分之1，是
    原告僅需給付被告2,123,241元即可。又經核對被告衛南公
    司及丙○○應代原告向北商銀清償之金額，其中合慧公司部
    分之本金依北商銀提供之明細為2,047,722元，而由被告衛
    南公司所代償之本金1,274,189元，係由「1,150,385元」及
    「123,804元」二筆加總而來，其中「1,150,385元」依該明
    細之記載應係由合慧公司原先之存款抵銷，並非由被告衛南
    公司代償，是該明細將之算入被告衛南公司所代償部分，顯
    有錯誤，蓋依協議書第2條約定被告代償部分應扣除「北商
    銀已拿到的錢即(1)合慧公司定存86萬元、(2)原先合慧公司帳
    戶之餘額252,282元、(3)莊瑞明交付予北商銀之支票100萬元
    、(4)乙方源哲公司票貼備償戶代收客票之所得」，故前開「
    1,150,385元」即係以合慧公司原先之存款抵銷，而非由被
    告衛南公司代償，自不應算入被告代償之金額內，應予扣除
    。準此，被告衛南公司及丙○○實際代原告向北商銀清償之
    本金部分金額為6,369,722元，以此金額扣除前開「1,150,3
    85元」，應為5,219,337元，而依協議書第2條約定原告應只
    負擔債務之3分之1，故原告僅需給付被告1,739,779元即可
    ，且依前述，原告已匯款62萬元予被告，前開抵押權所擔保
    之債權應再扣減，故本件金額僅為1,119,779元，超出此範
    圍之債權並不存在。
  (六)對被告抗辯之陳述：
  1.被告主張原告以匯款方式支付62萬元，係因依協議書第1條
    約定，原告應返還被告如協議書附件一之37張支票，其中之
    2張已兌現（即發票日92年6月6日、面額329,515元、票據號
    碼AD0000000，及發票日92年6月8日，面額318,930元、票據
    號碼AD0000000）無法返還，因此以現金補還，並非清償依
    協議書第2條及第3條應負擔之2,123,241元金錢債務，自不
    得將62萬元扣除云云。惟前述2紙支票票面金額合計648,445
    元，並非62萬元，被告雖為此編造另有交付現金28,445元，
    此並非事實，被告亦提不出任何證物佐證，且雙方簽約時該
    2紙支票既已兌現，如雙方約定是要以現金補還，則協議書
    製作之內容，應將該2紙支票從「應返還之支票明細」中抽
    出，另為應償還現金之約定，不會將之留在「應返還之支票
    明細」中，足見被告所言與常情不符，而當初有此錯誤，是
    因簽約前未再清查已兌現支票，誤將其列上所致，且協議書
    第1條約定，原告應返還被告如附件一之37張支票，已兌現
    並不只被告所說的2張支票，足見被告所言與事實不符。
  2.當初此37張支票是在北商銀手中，即其中合慧公司L/C的支
    票不曾屬原告所有，票貼戶亦已於原告為票貼貸款時，已屬
    北商銀所有，而除被告所言之2張支票外，其他兌現之支票
    正是合慧公司L/C戶內的支票，此等支票如未兌現，被告之
    信用產生瑕疵，信保基金亦不可能通過，其實當初的約定內
    容為：(1)北商銀承辦人員向其總公司申請貸款繳款展期（即
    協議書上所言信保基金之申請），於總公司同意展期後，再
    將其所握有之被告未兌現支票退還被告，(2)被告應負責支付
    ：(甲)合慧公司之貸款，以被告衛南公司、丙○○所開立支票
    及國外信用狀（即L/C）質押擔保支票尚未兌現部分，及(乙)
    原告以被告之支票票貼貸款部分等二部分之款項，(3)原告同
    意依約定方式償還被告所支付金額3分之1。而北商銀承辦人
    員並表示於其總公司同意展期前，合慧公司之貸款以被告衛
    南公司、丙○○所開立支票及國外信用狀（即L/C）質押擔
    保支票部分，及原告以被告之支票票貼貸款部分等二部分的
    支票，被告均應按期兌現，如有退票之情形發生，其總公司
    不可能同意展期，為此善勸原告將儲金帳戶內之62萬元借給
    被告，使其資金充裕，避免發生退票之情形，原告為此始匯
    款給被告，原告自可以此抵應償還金額。
  3.兩造簽訂協議書前，約定返還之支票已有部分兌現，既已兌
    現則無法返還，故以對已兌現之支票約定返還即屬將不能之
    給付作為契約標的，且為兩造所明知，故兩造是不想再已兌
    現支票究為那此，有意讓該部分無效。
  4.被告主張依協議書第5條約定，信保基金通過前原告應負擔
    延期之利息云云，然從該約定可看出「信保基金通過前，應
    由誰負擔延期之利息」並無約定，即無約定應以簽約時實際
    情形來認定，而依前所述，協議書所約定之債務為：(1)合慧
    公司之貸款，以被告衛南公司、丙○○所開立支票及國外信
    用狀（即L/C）質押擔保支票部分，(2)原告以被告之支票票
    貼貸款部分等二部分之款項，被告本應支付票款，如被告按
    期支付票款，原告根本不必負任何責任，是因被告財務有困
    難，如有退票情形，原告方有責任，而在北商銀協調下方簽
    訂此協議書，是協議書既無約定，則此本件被告自己對北商
    銀之債務，其遲延利息為何應由原告負責，故被告主張將信
    保基金通過前被告等所支付之延期利息，列入協議書雙方約
    定負擔之總金額內，實無道理。
  5.依永豐商業銀行（即台北國際商業銀行）96年1月24日函文
    意旨，被告衛南公司、丙○○之支票存入原告乙○○之帳戶
    者，共有3張支票兌現，金額合計1,020,824元，倘若原告乙○○要償還被告，斷無只匯62萬元的道理，因此原告乙○○
    匯給被告的62萬元，確是為清償本件係爭協議書原告所應負
    擔之3分之1債務。復被告主張原告乙○○所匯之62萬元係為
    履行返還2張票據之債務，還另付現金28,445元，顯於理不
    合，不足採信。又信保基金通過前之利息，應由被告負擔，
    即信保基金通過前之利息，包括合慧公司部分48,384元、源
    哲公司部分14,260元，原本合慧公司及源哲公司均以衛南公
    司及丙○○之支票償付之，是由被告衛南公司向北商銀聲請
    （信保基金）延展，暫不提示被告之支票，嗣後經過北商銀
    同意由被告衛南公司及丙○○展期並分期清償，故信保基金
    通過前之利息，仍由被告衛南公司及丙○○向北商銀繳付，
    此部分之利息，原本即應由被告負擔，不應再向原告求償。
  (七)並聲明：(1)本院95年度執字第27257號強制執行事件，被告
    丙○○就原告乙○○、甲○○共有坐落台南縣永康市○○段
    542地號土地，及其上建物同段建號26號及2號即門牌號碼台
    南縣永康市○○街146巷40號房屋等不動產，所為強制執行
    程序應予撤銷，(2)確認被告衛南公司及丙○○對原告源哲公
    司及乙○○，就坐落台南縣永康市○○段542地號土地，及
    其上建物同段建號26號及2號建號即門牌號碼台南縣永康市
    ○○街146巷40號房屋等不動產設定抵押權所擔保之債權，
    在超過1,119,779元之範圍外不存在。
四、被告則以：
  (一)原告提供系爭不動產，設定350萬元之最高限額抵押權予被
    告丙○○，係用以擔保被告依系爭協議書對原告之債權，此
    觀之系爭協議書第3條約定即知，故系爭抵押權擔保之債權
    ，即為被告依系爭協議書對原告所有之債權。復依系爭協議
    書約定，被告代原告向訴外人北商銀清償之債務，由原告連
    帶負擔3分之1，並被告業自92年7月14日起至93年4月5日止
    ，陸續向北商銀為原告代償總計6,369,722元之債務，故系
    爭抵押權擔保之「代償債權金額」即原告應連帶負擔3分之1
    部分為2,123,241元。又依系爭協議書第5條約定，信保基金
    通過前之銀行利息，應由原告負擔，通過後始由被告負擔，
    本件信保基金係於92年7月15日正式通過生效，故92年7月15
    日以前即信保基金通過前，原告應自行負擔繳納該部分之利
    息，但被告丙○○卻已於92年7月14日及15日，分別遭北商
    銀扣繳48,384元（此為合慧公司部分）及14,260元（此為源
    哲公司部分）之利息，故前開被告為原告墊繳之利息計62,6
    44元，應得向原告請求，即該利息自在系爭抵押權所擔保之
    債權範圍內。再依系爭協議書第3條約定，原告應自94年7月
    起，按月連帶清償被告2萬元，並應自95年7月起按月連帶清
    償被告3萬元，嗣再以每年增加1萬元之方式連帶清償被告，
    然被告依前開協議書約定之金錢給付債務，已屆清償期卻均
    未履行，並兩造於系爭抵押權設定契約書第21欄「申請登記
    以外之約定事項」第2點約定「權利人同意債務人分期清償
    ，惟若其中一期遲延或未給付，即視為全部到期，權利人即
    得一次請求給付全部款項」，故被告自得依民法第233條第1
    項規定，依法定利率向原告請求自債務屆期之翌日即94年7
    月2日起至清償日止之遲延利息，且前開遲延利息債權係原
    告違反系爭協議書所生，亦同屬原告依系爭協議書所負之債
    務，自屬系爭抵押權所擔保之範圍。綜上，系爭抵押權擔保
    之債權金額為2,185,885元，及自94年7月2日起至清償日止
    按年息百分之5計算之利息，而非原告主張僅1,119,779元。
  (二)系爭協議書第2條協議連帶清償債務，由被告負擔3分之2、
    由原告負責3分之1，並於第3條約定：「…乙方（原告）即
    應以下方式清償應負擔之本金，不再另加利息：自94年7月
    起，按月連帶於每月1日給付甲方（被告）2萬元整，95年7
    月起，按月連帶於每月1日給付甲方3萬元，即乙方每年再以
    每月增加1萬元之方式連帶給付予甲方，至前開乙方應負債
    務完全清償完畢為止…」，故原告依系爭協議書所負之債務
    ，顯係得分期清償。復於系爭抵押權設定契約書第21欄第2
    點約定：「權利人同意債務人分期清償，惟若其中有一期遲
    延或未給付，即視為全部到期，權利人即得一次請求其給付
    全部款項」，是原告既未按期於94年7月1日給付第1期款項
    ，被告自得行使抵押權，應屬無疑。從而，原告應連帶清償
    之債務，依系爭協議書第3條及系爭抵押權設定書第21欄第2
    點之約定，均為分期清償，且一期遲延或未給付即視為全部
    到期，而原告確未按期清償，被告自得行使抵押權。
  (三)原告主張於92年6月11日雙方簽訂協議書之同日，因被告表
    示其財務一時有困難，恐無法順利代償，故應其要求，從北
    商銀匯款62萬元至第一銀行中港分行被告衛南公司之帳戶，
    係為期前清償云云，然事實上該62萬元實為原告返還其已提
    示兌現被告之2紙支票部分，並非如原告所主張之期前清償
    ，故原告前開主張恐有臨訟杜撰捏造之嫌，尚難採信。復按
    系爭協議書於92年6月11日簽訂，並於第1條約定被告所開立
    之支票共37紙，原告應全部返還予被告，然因原告早將該37
    紙支票之其中2紙，即票載發票日92年6月6日、金額329,515
    元，及票載發票日92年6月8日、金額318,930元，分別於92
    年6月9日及92年6月10日向銀行提示且兌現，因而無法返還
    ，故系爭協議書簽訂當日雙方乃約定由原告當日以匯款62萬
    元及另以現金28,445元（即合計相當於前開2紙支票面額）
    之方式，履行其依系爭協議書第1條返還支票之義務，此觀
    乎原告匯款日與系爭契約簽訂為同一日即知，是原告前開62
    萬元之匯款並非為清償系爭協議書第2條及第3條之債務，而
    係以金錢代替依協議書第1條原應返還支票之義務。
  (四)原告一再主張被告代償之金額應以「實際代償金額」為準，
    復主張原告應分擔之3分之1亦應以前開「實際代償金額」計
    算之，並系爭協議書係於92年6月11月簽訂，且兩造於第2條
    約定由被告代為清償原告在北商銀之借款。然被告係在系爭
    協議書簽訂後，始於92年7月開始陸續代原告向北商銀清償
    借款，迄至93年4月5日全部清償完畢，有北商銀清償記錄可
    稽，顯然系爭協議書第2條所約定被告代原告向北商銀清償
    之「實際金額」，迄至93年4月5日始能確定，故原告依系爭
    協議書第2條應分擔之3分之1金額究竟為多少，亦應至93年4
    月5日始能確定，而原告既然一再主張其應分擔之3分之1，
    應以被告實際向北商銀清償之金額為依據，顯見原告對金錢
    係小心謹慎且錙銖必較，則原告依系爭協議書第2條應分擔
    之代償金額3分之1，既然迄至93年4月5日始能確定，而系爭
    協議書第3條所約定原告分期繳款義務，亦遠在94年7月1日
    才開始，則原告豈會純真善良如此，提前在92年6月11日即
    先對一個金額尚不確定，且被告有無確實代償尚不確定之債
    務，先清償62萬元？是原告之主張顯然昧於經驗法則，完全
    不合理。又觀諸原告以匯款方式支付62萬元予被告之時間與
    系爭協議書簽訂之日期為同一日，足徵被告所為「前開62萬
    元係因為系爭協議書第1條所列之2紙已兌現支票返還，乃以
    現金償還」，較為可信。
  (五)原告於起訴狀第11項第2行至第8行明文記載：「經原告向北
    商銀查詢，被告衛南公司及丙○○實際代原告向北商行清償
    之本金部分之金額僅有6,369,722元……此有北商銀提供之
    明細乙份可稽……因此原告只需支付被告2,123,241元即可
    」，並於鈞院歷次庭訊中對前開金額一再堅持，未曾有過相
    反之主張。詎料，原告於95年12月之準備書狀中翻異前詞，
    主張：「惟經原告仔細核對被告衛南公司及丙○○代原告向
    北商銀清償之金額，其中合慧公司部分之本金……由被告衛
    南公司所代償其中『1,150,385元』依該明細記載應係由合
    慧公司原先之存款抵銷，非由衛南公司代償，該明細將之算
    入被告衛南公司所代償部分，顯有錯誤」、「因此原告只需
    支付被告1,739,779元即可」，則原告於訴訟後階段始推翻
    其自己提出之證據資料，不僅令人難信其翻異之主張為真實
    ，更令人難信其起訴主張之全部事實果否為真，倘若真有差
    距高達數十萬之錯誤，原告焉有可能在起訴前未詳加釐清，
    而在訴訟後階段始發現之可能？
  (六)原告起訴狀中檢附由北商銀出具明細，在合慧公司部分，已
    經明確記載「上述二筆抵銷存款（存於合慧公司於本行存款
    帳戶內）其中包含衛南公司的3張支票：第1張票為92年6月1
    3日、金額92,189元，第2張票92年6月15日、金額367,273元
    ，第3張票為92年7月8日、金額為390,923元，共1,150,385
    元」，顯見前開原告翻異之1,150,385元雖然在訴外人合慧
    公司之帳戶內，但該款項係由被告衛南公司簽發之上述3張
    支票兌現而得，並非如原告於前開準備書狀所主張係「合慧
    公司原先之存款」，故原告自起訴狀迄今所為之主張不僅前
    後不一，更顯然昧於其自己檢附證據所呈現之事實。又原告
    於前開95年12月之準備書狀雖一再否認前開1,150,385元為
    被告衛南公司代償之款項，而主張合慧公司自己原先之存款
    ，更一再誣指被告代償部分應該扣除原本北商銀已經取得之
    款項，然前開1,150,385元之款項係由被告衛南公司簽發上
    述3張支票兌現而得，已經詳述，再觀之前開3張支票之兌現
    日期分別為92年6月13日、92年6月15日及92年7月8日，均遠
    在系爭協議書簽訂日期92年6月11日以後，即可確認前開款
    項確實為被告衛南公司代合慧公司向北商銀清償之款項無誤
    。
  (七)原告於95年12月12日準備書狀所陳述系爭協議書簽訂之原因
    ，並系爭協議書簽訂前協商之過程，並於第8頁第10行所主
    張「其實當初的約定之內容為……」，與事實不符，更未提
    出任何證據證明其說，被告均否認之，且系爭協議書業經雙
    方簽訂，至於系爭協議書之原因既未記載於系爭協議書中，
    自無涉雙方之權利及義務，並所謂協商事實，亦未經記載於
    系爭協議書中，顯見並未成為雙方權利義務之規範，且原告
    主張其實當初約定內容，亦未詳載予系爭協議書中，更與系
    爭協議書內容不同，故原告前開主張均無庸審酌。
  (八)原告於起訴狀陳稱：「因被告表示其財務一時有困難，恐無
    法順利代償，故應其要求，從台北國際商業銀行台南分行匯
    款62萬元至第一銀行台中分行被告衛南公司帳戶內」、「原
    告遠早於清償期2年前為此支付，『應同樣有清償之效果』
    」，然原告卻於95年12月12日準備書狀主張：「北商銀承辦
    人員表示……其總公司不可能同意展期，為此善勸原告將儲
    金帳戶內之62萬元『借給』被告，使其資金充裕避免發生退
    票之情形使得大家全部遭殃」，本此，原告對匯款62萬元予
    被告衛南公司之原因，於起訴狀及前開準備書狀中均為歧異
    之主張，且均未能提出具體之證據證明其說，則究竟前開62
    萬元係借款予被告衛南公司？或清償衛南公司依系爭協議書
    向北商銀代償之款項？抑或另有其他原因？即無由確定，難
    遽憑原告片面主張即認定為返還被告衛南公司待原告向北商
    銀清償之款項。退言之，縱原告起訴將所言，則原告匯款予
    被告衛南公司之時即95年6月11日，被告衛南公司代償責任
    都尚未開始履行，被告衛南公司竟然就先表示財務有問題，
    原告何不直接將62萬元還給北商銀，而先給被告衛南公司，
    竟不怕被告衛南公司真的倒閉，連可直接還給北商銀的62萬
    元都石沈大海？故原告之主張與日常生活經驗法則不符，更
    遑論原告是經營公司在商場打滾許久之商人。
  (九)並聲明：原告之訴駁回。
五、兩造不爭之事項及簡化之爭點為：
  (一)兩造不爭執事項：
　1.本院95年度執字第27257號強制執行事件，被告丙○○聲請
    拍賣原告乙○○、甲○○共有坐落台南縣永康市○○段542
    地號土地，及其上建物同段建號26號及2號即門牌號碼台南
    縣永康市○○街146巷40號房屋。
  2.系爭不動產設定抵押權，是用以擔保被告衛南公司、丙○○
    與原告源哲公司、乙○○間於92年6月11日所簽定之協議書
    債權。
  3.原告乙○○確於92年6月11日匯款予被告衛南公司62萬元。
  4.依原告源哲公司、乙○○與被告衛南公司、丙○○間所簽定
    之協議書第2條後段，原告源哲公司、乙○○應連帶給付被
    告衛南公司及丙○○之「被告實際向北商銀清償金額之3分
    之1」。
  5.依協議書第3條約定，原告源哲公司、乙○○所應連帶負擔
    之金額，並非於94年7月一次付清，而是自94年7月起每月連
    帶給付被告2萬元，自95年7月起每月連帶給付被告3萬元，
    即每年再以每月增加1萬元之方式連帶給付，至債務全部清
    償完畢為止，並依系爭抵押權設定契約書第21欄第2點約定
    ，原告如有一期遲延或未給付，即視為全部到期。
  (二)兩造爭執事項：
  1.依協議書第5條約定，信保基金通過前之利息，應由原告或
    被告負擔？
  2.原告乙○○於92年6月11日匯款62萬，係提前清償系爭協議
    書之款項？或返還被告所簽發付款人北商銀、發票日分別為
    92年6月6日、92年6月8日，面額各為329,515元、318,930元
    之2紙支票款項？
  3.本件抵押權所擔保之債權，有無屆期未為清償之情形？
  4.原告源哲公司、乙○○應連帶給付被告衛南公司及丙○○之
    「被告實際向北商銀清償金額之3分之1」之金額為何？即合
    慧公司帳戶內之1,150,385元，是否亦應從代償金額中扣除
    ？
六、原告主張前揭不爭執事項，業據提出系爭協議書1份、本院
    94年度拍字第850號民事裁定、北商銀匯款回條聯（即62萬
    元部分）1紙、北商銀清償明細1份等件為證，並有被告提出
    之系爭土地、建築改良物抵押權設定契約書1紙附卷可稽，
    且經本院調取本院95年度執字27257號執行卷宗核閱無訛，
    亦為被告所不爭執，原告此部份主張固堪認為真實。茲就兩
    造之爭點，析述本院得心證之理由如下：
  (一)原告乙○○於92年6月11日匯款62萬，係提前清償系爭協議
    書之款項？或返還被告所簽發付款人北商銀、發票日分別為
    92年6月6日、92年6月8日，面額各為329,515元、318,930元
    之2紙支票款項？即本件抵押權所擔保之債權，有無屆期未
    為清償之情形？
  1.系爭協議書第1條約定：「甲方（即被告）所開立如附件一
    之支票37紙，乙方（即原告）同意全部返還予甲方，交由甲
    方自行處理，不得向甲方請求票款」，並系爭協議書附件一
    之37紙支票，其中發票日92年6月6日、金額329,515元、票
    據號碼AD0000000，及發票日92年6月8日、金額318,930元、
    票據號碼AD0000000之支票2紙，已於92年6月9日及92年6月1
    0日，經原告乙○○提示兌現並入帳原告乙○○所有北商銀
    帳號0000000000000號帳戶內，有台北國際商業銀行台南分
    行95年4月18日北商銀台南（095）字第00016號函暨所附客
    戶歷史資料查詢明細表（見本院審卷第80、81頁）可按。準
    此，前開發票日92年6月6日及92年6月8日之支票2紙，即於
    簽訂系爭協議書即92年6月11日前，已分別於92年6月9日及9
    2年6月10日提示兌現，原告當無法依系爭協議書第1條約定
    ，返還該2紙支票予被告。
  2.依系爭協議書第3條中段約定：「甲方有履行前條之清償義
    務，乙方即應依以下方式清償應負擔之本金，不再另加利息
    ：自94年7月起，按月連帶於每月1日給付甲方2萬元整，95
    年7月起，按月連帶於每月1日給付甲方3萬元，即乙方每年
    再以每月增加1萬元之方式連帶給付予甲方，至前開乙方應
    負債務完全清償完畢為止」，是原告自94年7月1日起，始負
    給付分期款項之義務。又綜觀系爭協議書約定內容，本件應
    以被告衛南公司及丙○○實際向北商銀清償之金額為基準計
    算，即原告源哲公司及乙○○依協議書約定應連帶負擔之金
    額，應以被告衛南公司及丙○○實際向北商銀清償金額之3
    分之1為準，且觀之卷附之北商銀清償明細表，被告係於系
    爭協議書簽訂後，於92年7月開始陸續代原告向北商銀清償
    借款，迄至93年4月5日全部清償完畢，是依系爭協議書第2
    條所約定被告代原告向北商銀清償之「實際金額」，應至93
    年4月5日始能確定。
  3.綜上，原告乙○○雖確於92年6月11日，自北商銀匯款62萬
    元至第一銀行中港分行被告衛南公司之帳戶內，惟此係因系
    爭協議書所約定應返還37紙支票中，其中發票日92年6月6日
    、金額329,515元，及發票日92年6月8日、金額318,930元之
    2紙支票，於簽訂系爭協議書前，已經在原告乙○○之帳戶
    提示兌現並入帳，而無法返還該2紙支票，故由原告乙○○
    將62萬元匯還予被告衛南公司，以代返還該2紙支票。至原
    告主張在原告乙○○之帳戶內，共有3紙被告簽發之支票，
    金額計1,020,824元兌現，是原告乙○○如係要償還被告支
    票款項，斷無只匯62萬元云云，查被告簽發之支票存入原告
    乙○○之帳戶者，雖計有3張支票兌現，惟僅有前開2紙支票
    係於系爭協議書簽訂前兌現並入帳，另一張支票即發票日92
    年6月25日、金額372,379元，係於92年6月26日始兌現入帳
    ，有永豐商業銀行股份有限公司96年1月24日永豐銀北台南
    分行（096）字第00003號函暨所附之資料1份（見本院審卷
    第213至225頁）在卷可按，是原告當無法於發票日92年6月
    25日、金額372,379元之支票兌現入帳前，即匯還該支票款
    項。復觀之前開台北國際商業銀行台南分行95年4月18日函
    附客戶歷史資料查詢明細表，原告乙○○於92年6月11日即
    簽訂系爭協議書時，並有提領現金2萬元及1萬元，並以轉帳
    匯予被告衛南公司62萬元，是被告主張簽訂當日雙方約定由
    原告當日以匯款62萬元及另以現金28,445元之方式，履行其
    依系爭協議書第1條返還支票之義務等語，與前開北商銀函
    附資料相符合。又參以原告係自94年7月1日起，始負給付分
    期款項之義務，並原告所應負擔之債務數額為何，直至93年
    4月5日才確定，則原告焉會在清償期限（即94年7月1日）2
    年前，即提前於92年6月11日清償應負擔之分期款項，並係
    對於尚未確定之債務，先行清償？且縱如原告所言，係因被
    告表示其財務一時有困難，恐無法順利代償，故應其要求而
    匯款62萬元，則原告即可逕行向北商銀清償62萬元，焉會捨
    近求遠，將62萬元匯予財務狀況不好之被告，以為被告代償
    ？原告上開主張在在與常情不符。從而，被告辯稱：原告乙○○匯予被告衛南公司之62萬元，係因系爭協議書第1條約
    定，而匯還前開已兌現2紙支票之部分款項62萬元，並另給
    付現金28,445元等語，依上開說明，應堪採信。原告主張其
    已期前清償62萬元，應可儘先抵充已到期10萬元債務，原告
    對本件抵押權所擔保之債權，並無屆期未為清償之情形云云
    ，尚屬無據。
  4.依協議書第3條約定，原告應自94年7月1日起，每月連帶給
    付被告2萬元，自95年7月1日起每月連帶給付被告3萬元，
    嗣再以每年增加1萬元之方式，至債務全部清償完畢為止，
    並依系爭抵押權設定契約書第21欄第2點約定，原告如有一
    期遲延或未給付，即視為全部到期，且原告除上開爭執62萬
    元外，並無依系爭協議書給付任何款項，此為兩造所不爭執
    ，又依前所述，該62萬元並非提前清償系爭協議書之款項；
    準此，原告確有未按期給付分期款項，依系爭協議書及抵押
    權設定契約書之約定，視為全部債務到期，被告自得行使抵
    押權。從而，原告以本件抵押權所擔保之債權，並無屆期未
    為清償之情形，請求本院95年度執字第27257號強制執行事
    件，被告丙○○就原告乙○○、甲○○共有坐落台南縣永康
    市○○段542地號土地，及其上建物同段建號26號及2號即門
    牌號碼台南縣永康市○○街146巷40號房屋等不動產，所為
    強制執行程序應予撤銷，應屬無據。
  (二)依協議書第5條約定，信保基金通過前之利息，應由原告或
    被告負擔？合慧公司帳戶內之1,150,385元，是否應自代償
    金額中扣除？原告源哲公司、乙○○應連帶給付被告衛南公
    司及丙○○之「被告實際向北商銀清償金額之3分之1」之金
    額為何？即系爭抵押權所擔保之債權為何？
  1.系爭協議書第5條約定：「另外信保基金之申請如有通過，
    通過後之延期之利息均由甲方（即被告）負擔，不另向乙方
    （即原告）求償，如信保基金之申請未通過，第2條所列之
    銀行利息均由乙方負擔，乙方不得另向甲方請求」，是關於
    如信保基金之申請通過，於信保基金通過前之利息，應由原
    告或被告負擔，並無明白約定。復觀之系爭協議書第2條約
    定：「雙方協議乙方源哲公司向北商銀票貼款共計488萬元
    ，乙方乙○○為合慧公司擔任連帶保證人之L/C貸款共計4,3
    36,140元（含計至92年10月29日之利息，附件二），共計9,
    216,140元債務，扣除……，甲方願負清償北商銀之前述債
    務共計6,503,893元。雙方協議由甲方連帶負擔3分之2，乙
    方連帶負擔3分之1」，是原告所應連帶負擔3分之1金額，包
    括計至92年10月29日之利息，且綜觀協議書第5條約定，係
    延續協議書第2條約定而來，即為清償北商銀之債務，由被
    告衛南公司向北商銀聲請延展即信保基金，並就利息部分約
    定「信保基金通過後之延期利息，由被告負擔」、「信保基
    金未通過，則由原告完全負擔第2條所列（即計至92年10月
    29日之利息）銀行利息」；據此，關於信保基金之申請通過
    ，於信保基金通過前之利息，則應回歸協議書第2條之約定
    ，即仍應由被告負責清償，並由被告連帶負擔3分之2、原告
    連帶負擔3分之1甚明。又本件信保基金係於92年7月15日通
    過生效，並由北商銀於92年7月14日及15日，分別自被告丙○○帳戶扣款48,384元（合慧公司部分）及14,260元（源哲
    公司部分）之利息，計62,644元，有被告丙○○之北商銀帳
    戶明細可按（見本院審卷第154、155頁），是依前述說明，
    該62,644元之利息亦應原告負擔3分之1。從而，原告主張信
    保基金通過前之利息，應均由被告負擔，不應再向原告求償
    云云，自屬無據。
  2.原告主張被告代原告向北商銀清償之金額，其中合慧公司部
    分之本金為2,047,722元，由被告衛南公司所代償之本金1,2
    74,189元，係由「1,150,385元」及「123,804元」二筆加總
    而來，然關於「1,150,385元」依該明細之記載，係由合慧
    公司『原先之存款抵銷』，是應自代償金額中扣除云云。惟
    查，依協議書第2條約定：「……扣除(1)合慧公司定存86萬
    元、(2)原先合慧公司帳戶之餘額252,282元、(3)莊瑞明交付
    予北商銀之支票100萬元、(4)乙方源哲公司票貼備償戶代收
    客票之所得（附件三）後……」，是關於應扣除之合慧公司
    存款部分有定存86萬元及帳戶餘額252,282元，並無前開原
    告所主張之「1,150,385元」，且合慧公司存款究竟為何，
    衡情於簽訂系爭協議書時，業經兩造確認後，始於協議書中
    明白記載應扣除之款項。又檢視卷附北商銀之清償明細表，
    在合慧公司部分：「上述二筆抵銷存款（存於合慧公司於本
    行存款帳戶內），其中包含衛南公司的3張支票：92年6月
    13日、金額392,189元、92年6月15日、金額367,273元、
    92年7月8日、金額為390,923元，共1,150,385元」，是系
    爭「1,150,385元」雖在訴外人合慧公司之帳戶內，但係由
    被告衛南公司簽發之3張支票兌現所得，並非合慧公司原先
    之存款，且前開存入合慧公司帳戶之3紙支票，均係於系爭
    協議書簽訂（即92年6月11日）後，始分別於92年6月13日、
    92年6月15日及92年7月8日兌現存入。綜上，系爭「1,150,3
    85元」應為被告衛南公司為履行協議書約定，而將前開3紙
    支票存入合慧公司之帳戶內，以代合慧公司向北商銀清償之
    款項無誤。從而，原告主張關於「1,150,385元」依該明細
    之記載，係由合慧公司原先之存款抵銷，是應自代償金額中
    扣除云云，亦屬無據。
  3.原告提供系爭不動產，設定最高限額350萬元抵押權予被告
    丙○○，係用以擔保被告依系爭協議書對原告之債權，並係
    以被告衛南公司及丙○○實際向北商銀清償之金額為基準，
    由原告源哲公司、乙○○連帶負擔3分之1，已如前述。復被
    告自92年7月14日起至93年4月5日止，陸續向北商銀為原告
    代償總計6,369,722元之債務，有北商銀清償明細1份（見本
    院審卷31至34頁）附卷可查，且如前述，信保基金通過前之
    銀行利息計62,644元，仍應由原告連帶負擔3分之1。又如前
    所述，原告於92年6月11日匯款62萬元予被告衛南公司，僅
    係匯還前已兌現發票日92年6月6日及92年6月8日之2紙支票
    款項，並原告所主張合慧公司存款「1,150,385元」，係被
    告衛南公司為履行協議書約定，將發票日92年6月13日、92
    年6月15日及92年7月8日之3紙支票存入合慧公司之帳戶內，
    以代合慧公司向北商銀清償之款項，均不得自代償金額中扣
    除。準此，本件原告源哲公司、乙○○依協議書所應連帶負
    擔債務之數額為2,144,122元【計算式：（0000000＋62,644
    ）×1/3＝0000000】。再依系爭協議書第3條約定，原告應
    自94年7月1日起，按月連帶給付分期款項，並未依約履行，
    是被告自得依民法第233條第1項規定，請求自債務屆期之翌
    日即94年7月2日起至清償日止之法定遲延利息。綜上，系爭
    抵押權債權金額應為2,144,122元，及自94年7月2日起至清
    償日止，按週年利率百分之5計算之利息。
七、綜上所述，原告確有未按期給付分期款項，依約視為全部債
    務到期，即系爭抵押權所擔保之債權，有屆期未為清償之情
    形，是被告丙○○聲請拍賣抵押物，經本院94年度拍字第
    850 號裁定准許，原告不服提起抗告，並經本院以94年度抗
    字第32號裁定駁回確定，被告丙○○以此為執行名義，聲請
    本院95年度執字第27257號強制執行事件，拍賣原告乙○○
    、甲○○共有坐落台南縣永康市○○段542地號土地，及其
    上建物同段建號26號及2號即門牌號碼台南縣永康市○○街
    146巷40號房屋等不動產，應係合法行使其抵押權。從而，
    原告請求判決本院95年度執字第27257號強制執行事件，被
    告丙○○就原告乙○○、甲○○共有坐落台南縣永康市○○
    段542地號土地，及其上建物同段建號26號及2號即門牌號碼
    台南縣永康市○○街146巷40號房屋等不動產，所為強制執
    行程序應予撤銷，為無理由，應予駁回。又本件系爭抵押權
    擔保之債權金額應為2,144,122元，及自94年7月2日起至清
    償日止，按週年利率百分之5計算之利息，是原告提起本件
    確認之訴，就此範圍為有理由，至原告逾此範圍之請求，為
    無理由，應予駁回。
八、本件事證已臻明確，兩造其餘攻擊防禦方法及舉證，核與判
    決結果無影響，爰不另一一論述，附此敘明。
九、本件訴訟費用確定為7,270元，應由被告負擔10分之1即727
    元，餘6,543元由原告連帶負擔。
十、據上論結，本件原告之訴為一部有理由，一部無理由，依民
    事訴訟法第79條、第85條第1項、第2項，判決如主文。
中　　華　　民　　國　　96　　年　　 2　　月　　15　　日
                  民事第二庭    法  官  洪榮家
上為正本係照原本作成。
如對本判決上訴，須於判決送達後廿日內向本院提出上訴狀
中　　華　　民　　國　　96　　年　　2 　　月　　15　　日
                                書記官  吳信助
